臺灣高雄地方法院民事判決　　　　　　　100年度訴字第157號
原　　　告　王焜全
訴訟代理人　呂富田律師
　　　　　　王清智
被　　　告　王智忠
　　　　　　王瑞隆
　　　　　　王清雲
　　　　　　王成
　　　　　　王萬賜
　　　　　　王莊美雪
被告兼前列
六人共同訴
訟代理人　　王再發
被　　　告　王哲仁
上列當事人間分割共有物事件，本院於民國100 年12月20日言詞
辯論終結，判決如下：
    主  文
兩造共有坐落高雄市路○區○○段一九一三地號，地目旱，面積
六一六七點九四平方公尺土地，依附圖所示方式分割如下：(一)附
圖編號Ａ、Ａ1 所示土地，面積合計二四二二點九九平方公尺，
分由原告所有；(二)附圖編號Ｂ、Ｃ所示土地，面積合計三四七０
點七九平方公尺，分歸被告依如附表二所示之應有部分比例保持
共有；(三)附圖編號D 所示土地，面積二七四點一六平方公尺，由
兩造依附表一所示之應有部分比例保持共有。
訴訟費用由被告負擔十分之一，餘由原告負擔。
    事實及理由
一、原告主張：兩造按如附表所示比例，共有坐落於高雄市路○
    區○○段第1913地號土地（下稱系爭土地），兩造就系爭土
    地並無不能分割之協議，惟兩造對分割方案尚有歧見，無法
    協議分割，為此爰依民法第823 條規定，提起本件訴訟。又
    為配合系爭土地地上使用現況，如附圖所示A 、A1部分土地
    ，應歸原告單獨所有；如附圖所示B 、C 部分，由被告依應
    有部分保持共有；如附圖所示D 分之既有道路，係供兩造通
    行使用，則由兩造依應有部分比例保持共有等語。並聲明：
    兩造共有系爭土地，准依下列方式分割：(一)如附圖編號A 、
    A1 所 示，面積共2422.99 平方公尺之土地，分歸原告所有
    。(二)如附圖編號B 、C 所示土地，面積合計3470.79 ，分歸
    被告依應有部分比例保持共有；(三)附圖編號D 所示土地，面
    積274.16平方公尺，由兩造依應有部分比例保持共有。
二、被告均同意原告所提之分割方案。
三、兩造不爭執事項：
  (一)系爭土地為兩造所共有，應有部分比例各如附表一所示。
  (二)系爭土地面積6,167.94平方公尺，地目為旱地，使用分區為
    農業區。
  (三)兩造就系爭土地並無分管協議。
  (四)兩造就系爭土地並無不能分割之協議。
  (五)訴外人即系爭土地之抵押權人高雄市路竹區農會同意就其對
    抵押債務人王莊美雪之抵押權，在系爭土地分割後移存於王
    莊美雪獲分配之土地上。
四、本院之判斷：
  (一)按各共有人，除法令另有規定外，得隨時請求分割共有物；
    但因物之使用目的不能分割或契約訂有不分割之期限者，不
    在此限。共有物之分割，依共有人協議之方法行之；分割之
    方法不能協議決定，法院得因任何共有人之請求，命為分割
    之分配，民法第823 條第1 項、第824 條第1 項、第2 項分
    別定有明文。經查，系爭土地為兩造所共有，應有部分比例
    則各如附表所示，有高雄市路竹地政事務所就系爭土地於99
    年8 月11日所核發之土地登記第二類謄本1 份可憑（見岡調
    卷第9 至11頁）。又被告對於原告主張兩造就系爭土地並未
    訂立不予分割之期限，及就分割之方法未達成協議之事實，
    均無爭執，是原告依民法第824 條第2 項規定，請求判決分
    割系爭土地，即屬有據，應予准許。
  (二)次按「分割之方法不能協議決定，或於協議決定後因消滅時
    效完成經共有人拒絕履行者，法院得因任何共有人之請求，
    命為下列之分配：1.以原物分配於各共有人。但各共有人均
    受原物之分配顯有困難者，得將原物分配於部分共有人。2.
    原物分配顯有困難時，得變賣共有物，以價金分配於各共有
    人；或以原物之一部分分配於各共有人，他部分變賣，以價
    金分配於各共有人。以原物為分配時，如共有人中有未受分
    配，或不能按其應有部分受分配者，得以金錢補償之。以原
    物為分配時，因共有人之利益或其他必要情形，得就共有物
    之一部分仍維持共有」民法第824 條第2 項至第4 項定有明
    文。又共有物分割之方法，可由法院自由裁量，但亦須以其
    方法適當者為限，法院裁判分割共有物，定其分配，應斟酌
    各共有人之利害關係，並共有物之性質、價格、利用價值及
    經濟效益決之，要以維持全體共有人之公平為標準，所定方
    法須以適當者為限（最高法院51年台上字第1659號判例、78
    年度台上字第2141號判決意旨參照）。經查：系爭土地實際
    面積為6167.94 平方公尺，地勢平坦，現供兩造農業使用乙
    節，業經本院會同高雄市地○○路竹地政事務所地政人員履
    勘現場並測量，有勘驗筆錄、現場照片12張（見岡調卷第15
    至20頁）及高雄市○○地○○路竹地政事務所100 年11月15
    日土地複丈成果圖為憑（見本院卷第227 頁），自堪信為真
    實。是本院審酌原告主張依如附圖所示之方案請求分割，被
    告均表示同意原告請求及所提之分割方案（見本院卷第237
    頁），且附圖所示A 、A1部分之土地現係供原告耕作使用，
    附圖所示B 、C 部分之土地現係供被告依分管協議所分配位
    置耕作使用，而如附圖所示D 部分土地係供道路使用，業據
    本院勘驗屬實，而D 部分土地與兩造所分得之土地相毗鄰，
    各共有人均得利用該部分土地通行，則該部分土地由各共有
    人依其應有部分保持共有，應符合共有人之利益，亦不會造
    成使用上困難之情，是依如附圖所示之方案分割系爭土地，
    應符合多數共有人之意願，且兼顧兩造經濟上之利益。從而
    ，本院參酌系爭土地各共有人之占有使用現況、位置、與道
    路聯絡情形、土地格局之方整性、經濟效益、全體共有人之
    利益與公平，並考量共有人之意願，及農業發展條例第16條
    農地分割之限制，認原告所主張之分割方案，即1.如附圖編
    號A 、A1所示，面積共2422.99 平方公尺之土地，分歸原告
    所有；2.如附圖編號B 、C 所示土地，面積合計3470.79 平
    方公久，分歸被告依如附表二所示應有部分比例保持共有；
    3.附圖編號D 所示土地，面積274.16平方公尺，由兩造依如
    附表一之應有部分比例保持共有，尚屬合理公平，爰判決如
    主文所示。至原告訴訟代理人王清智主張如依附圖所示分割
    方案，被告將多分22坪，原告將少分6 坪等語（見本院卷第
    237 頁），惟上開分割方案兩造所分得之土地，依兩造應有
    部分比例計算結果，所分得面積並無增加或減少，而需以金
    錢找補之情形，原告訴訟代理人王清智所稱應有誤會，附此
    敘明。
五、末按分割共有物本質上並無訟爭性，係由本院斟酌何種分割
    方案較能增進共有物之經濟效益，並兼顧兩造之利益，以決
    定適當之分割方法，故兩造本可互換地位，由任一共有人起
    訴請求分割，均無不可，本院審酌原告因本件分割共有物訴
    訟，而單獨取得部分土地之所有權，獲得土地使用利益之方
    便性甚鉅，惟被告礙於農業發展條例禁止農地細分之限制，
    無法單獨取得土地之所有權，於本件分割共有物判決後，僅
    減少共有人即原告一人，被告仍就如附圖所示B 、C 部分依
    其應有部分比例保持共有，因本件分割共有物訴訟所獲得之
    利益甚微，則本件由被告負擔全部之訴訟費用顯失公平，故
    本件訴訟費用應由被告負擔1/10（因被告僅負擔1/10之訴訟
    費用，所應負擔之訴訟費用甚低，為節省當事人間計算訴訟
    費用之勞費，由被告平均負擔所負擔之訴訟費用即可，無需
    再依被告應有部分比例分擔，附此敘明），餘由原告負擔，
    始屬公允。
六、據上論結，原告之訴為有理由，依民事訴訟法第80條之1 ，
    判決如主文。
中    華    民    國   100    年    12    月    30    日
                  民事第二庭  法  官  洪能超
正本係照原本作成。
如對本判決上訴，須於判決送達後20日內向本院提出上訴狀。如
委任律師提起上訴者，應一併繳納上訴審裁判費。
中    華    民    國   100    年    12    月    30    日
                              書記官  火秋予
附表一
 ┌──┬─────┬──────┬───────────────────┐
 │編號│所有權人  │應有部分比例│分割後，D 部分依應有部分計算分得之面積│
 │    │          │            │（小數點第三位以下四捨五入）          │
 ├──┼─────┼──────┼───────────────────┤
 │ 1  │王焜全    │148/360     │112.71                                │
 ├──┼─────┼──────┼───────────────────┤
 │ 2  │王再發    │125/360     │95.19                                 │
 ├──┼─────┼──────┼───────────────────┤
 │ 3  │王智忠    │3/360       │2.29                                  │
 ├──┼─────┼──────┼───────────────────┤
 │ 4  │王哲仁    │10/360      │7.62                                  │
 ├──┼─────┼──────┼───────────────────┤
 │ 5  │王瑞隆    │4/360       │3.05                                  │
 ├──┼─────┼──────┼───────────────────┤
 │ 6  │王清雲    │10/360      │7.62                                  │
 ├──┼─────┼──────┼───────────────────┤
 │ 7  │王莊美雪  │50/360      │38.08                                 │
 ├──┼─────┼──────┼───────────────────┤
 │ 8  │王成    │5/360       │3.81                                  │
 ├──┼─────┼──────┼───────────────────┤
 │ 9  │王萬賜    │5/360       │3.81                                  │
 └──┴─────┴──────┴───────────────────┘
附表二 (B、C部分面積合計3470.79平方公尺）
 ┌──┬─────┬────────────┬─────────────┐
 │編號│所有權人  │分割後，被告應有部分比例│備註：（左欄應有部分比例係│
 │    │          │                        │B 、C 部分各被告應分得面積│
 │    │          │                        │之比例；下欄面積計算方式為│
 │    │          │                        │：被告原應有部分比例計算之│
 │    │          │                        │面積扣除D 部分分得之面積，│
 │    │          │                        │小數點第三位以下四捨五入）│
 ├──┼─────┼────────────┼─────────────┤
 │ 1  │王再發    │204646/347079           │2046.46                   │
 ├──┼─────┼────────────┼─────────────┤
 │ 2  │王智忠    │4911/347079             │49.11                     │
 ├──┼─────┼────────────┼─────────────┤
 │ 3  │王哲仁    │16372/347079            │163.72                    │
 ├──┼─────┼────────────┼─────────────┤
 │ 4  │王瑞隆    │ 6548/347079            │65.48                     │
 ├──┼─────┼────────────┼─────────────┤
 │ 5  │王清雲    │16372/347079            │163.72                    │
 ├──┼─────┼────────────┼─────────────┤
 │ 6  │王莊美雪  │81858/347079            │818.58                    │
 ├──┼─────┼────────────┼─────────────┤
 │ 7  │王成    │8186/347079             │81.86                     │
 ├──┼─────┼────────────┼─────────────┤
 │ 8  │王萬賜    │8186/347079             │81.86                     │
 └──┴─────┴────────────┴─────────────┘